【裁判字號】    97,訴,637
【裁判日期】    970625
【裁判案由】    債務人異議之訴
【裁判全文】
臺灣高雄地方法院民事判決               97年度訴字第637號
原      告  乙○○
訴訟代理人  李慶榮律師
            孫守濂律師
被      告  高雄市農會
法定代理人  丁○○
訴訟代理人  甲○○
            戊○○
上列當事人間請求債務人異議之訴事件，經本院於民國97年6月
11日言詞辯論終結，判決如下：
    主  文
本院民國九十六年度執字第一一六二八七號清償債務事件對原告
所為之強制執行程序，應予撤銷。
被告應返還原告新台幣壹拾肆萬壹仟柒佰玖拾參元及自民國九十
六年十二月十三日起至清償日止，按週年利率百分之五計算之利
息。
訴訟費用由被告負擔。
  事  實
一、原告主張：被告於民國96年7 月間，以本院90年度執字第44
    839 號債權憑證為執行名義，主張原告為該執行名義所載債
    務人即訴外人李慶成（已於94年1 月1 日死亡）之法定繼承
    人，而聲請本院對原告為強制執行，經本院以96年度執字第
    116287號強制執行事件（下稱系爭執行事件）受理在案，並
    核發收取命令，由被告收取原告存於訴外人高雄銀行七賢分
    行之存款債權新台幣（下同）141,793 元。惟原告為李慶成
    與訴外人李邱塾（李慶成之妻）所留養之棄嬰，當初係李慶
    成偽造原告之出生證明而持之辦理戶籍登記，原告與李慶成
    間並無血緣關係，且原告已對李邱塾提起確認親子關係不存
    在訴訟，經本院以96年度親字第169 號民事判決原告勝訴確
    定在案，足證原告非李慶成之繼承人，被告自不得執上開執
    行名義對原告聲請強制執行，爰依強制執行法第14條第1 項
    、民法第179 條之規定，聲明請求：(一)系爭強制執行事件對
    原告所為之執行程序應予撤銷。(二)被告應返還原告141,793
    元及自起訴狀繕本送達翌日起至清償日止，按年息5%計算之
    利息。
二、被告則以：本院以96年度親字第169 號民事事件及上開民事
    事件中所為之血緣鑑定，僅足證明原告與李邱塾間無血緣關
    係存在，無法證明原告與李慶成間亦無血緣關係存在。再者
    ，原告提出與丙○○○間無血緣之證明，縱為真實，亦無法
    證明被告與李慶成非父女關係，是原告訴請撤銷系爭強制執
    行事件之執行程序及請求被告返還已收取之141,793 元，並
    無理由等語，資為抗辯。其答辯聲明：原告之訴駁回。
三、兩造爭執與不爭執之事項：
  (一)不爭執部分：
  1.被告執本院90年度執字第44839 號債權憑證為執行名義，主
    張原告為該執行名義所載債務人李慶成之法定繼承人，而聲
    請本院對原告為強制執行，經本院以系爭執行事件受理在案
    ，並核發收取命令，由被告收取原告存於高雄銀行七賢分行
    之存款債權141,793 元。
  2.原告之戶籍登記上係登載其父親為李慶成、母親為李邱塾、
    、其祖母為丙○○○，原告已對李邱塾提起確認親子關係不
    存在之訴，經本院以96年親字第169 號判決2 人間之親子關
    係不存在確定。
  (二)爭執部分：
  1.原告是否為李慶成之繼承人？
  2.本院96年度執字第116287號強制執行程序是否應予撤銷？
  3.原告得否請求被告返還141,793元？
四、前開不爭執事項，業經原告提出本院執行命令、起訴狀、親
    子鑑定報告書、戶籍謄本、出生登記書、出生證明、本院96
    年度親字第169號判決及本院家事判決確定證明書等資料（
    本院審卷第9 至21頁、第29頁、第37頁）等件為證，並經本
    院依職權調閱本院96年度執字第116287號清償債務執行卷宗
    核閱無訛，自堪認為真實。茲就兩造之爭點，析述本院得心
    證之理由如下：
  (一)按當事人主張有利於己之事實者，就其事實有舉證之責任，
    民事訴訟法第277 條前段定有明文。各當事人就其所主張有
    利於己之事實，均應負舉證之責，故一方已有適當之證明者
    ，相對人欲否認其主張，即不得不更舉反證；最高法院19年
    上字第2345號判例意旨可資參照。
  (二)經查：
  1.原告主張伊與李慶成並無親屬關係，此由伊與丙○○○並無
    親屬關係可證等事實，業據其提出柯滄銘婦產科97年5 月27
    日診字第97052463號診斷證明書為證（見本院卷第66-68 頁
    ），依上開證明書記載：「丙○○○即李慶成之母（證件、
    照片及右手大拇指印如反面）及李家樺（證件、照片、簽名
    及右手大拇指印如反面）2 人於97年5 月20日接受DNA 血緣
    關係鑑定，結果顯示丙○○○與李家樺2 兩人沒有祖孫關係
    」等語，被告亦不否認上開證明書之真正，是原告與丙○○
    ○間確實無真實之血緣關係存在一事，應可證明。被告雖抗
    辯無法以原告與丙○○○之間無血緣關係，遽認原告與李慶
    成之間亦無血緣關係云云。惟按民事訴訟法第355 條第1 項
    規定：「文書，依其程式及意旨得認作公文書者，推定為真
    正」，戶籍謄本為公文書，其上記載推定為真正，先予敘明
    ，是依原告提出之戶籍謄本，其上確實記載李慶成之母親為
    丙○○○，是被告抗辯丙○○○可能並非李慶成之母親，自
    應由被告舉證推翻，然被告迄今既未舉證證明該戶籍謄本上
    記載之內容有誤，則其前開抗辯，自不可取。綜上，既然無
    證據證明丙○○○並非李慶成之母親，而丙○○○又與原告
    間無祖孫之血緣關係，自可認原告與李慶成間應無血緣關係
    。從而，原告主張伊並非李慶成之繼承人，為有理由，應予
    准許。
  2.既然原告並非李慶成之繼承人，自非上述執行名義效力所及
    之人。是此，被告執以對李慶成之執行名義，主張原告為李
    慶成之繼承人，聲請本院對原告強制執行，並經本院核發收
    取命令，且由被告收取原告原存在高雄銀行七賢分行之存款
    債權141,793 元，即屬無據。基此，原告依強制執行法第14
    條之1 第1 項之規定，請求撤銷系爭執行事件對原告所為之
    強制執行程序，為有理由，應予准許。
  3.按無法律上之原因而受利益，致他人受損害者，應返還其利
    益。雖有法律上之原因，而其後已不存在者，亦同，為民法
    第179 條所明文規定。查：被告向原告為強制執行程序即本
    院96年度執字第116287號強制執行程序中，於96年8 月23日
    受領高雄銀行七賢分行檢送原告存款所得141,593 元，惟如
    前述，原告既非李慶成之繼承人，被告自不得以原告為李慶
    成之繼承人聲請法院發上開扣押命令及收取命令，暨逕向原
    告為強制執行，是被告自無受領上開141,593 元之正當權源
    ，故此，原告主張被告受領上開141,593 元係屬不當得利，
    自屬有理。從而，原告依據上開說明，請求被告返還141,
    793 元及自96年12月13日起至清償日止，按年息5 ﹪計算之
    法定遲延利息，即屬有據，應予准許。
五、本件事證已臻明確，兩造其餘攻擊防禦方法及舉證，核與判
    決結果無影響，爰不另一一論述，附此敘明。
六、據上論結，本件原告之訴為有理由，依民事訴訟法第78條，
    判決如主文。
中    華    民    國    97    年    6     月    25    日
                  民事第四庭  法  官  張茹棻
正本係照原本作成。
如不服本判決，應於送達後20日內，向本院提出上訴狀並表明上
訴理由，如於本判決宣示後送達前提起上訴者，應於判決送達後
10日內補提上訴理由書（須附繕本）。
中    華    民    國    97    年    6     月    25    日
                              書記官  黃美秀


司法院資訊處製作；財團法人民間司法改革基金會備份。
